【裁判字號】    95,台上,5441
【裁判日期】    951005
【裁判案由】    殺人
【裁判全文】
最高法院刑事判決            九十五年度台上字第五四四一號
上  訴  人  甲○○
上列上訴人因殺人案件，不服台灣高等法院花蓮分院中華民國九
十五年七月三十一日第二審更審判決（九十五年度上重更(二)字第
二二號，起訴案號：台灣台東地方法院檢察署九十三年度偵字第
三九七號），提起上訴，本院判決如下：
    主  文
原判決撤銷，發回台灣高等法院花蓮分院。
    理  由
本件原判決認定：上訴人甲○○因知悉其友人林天行財力不錯，
萌生持槍向林天行恐嚇勒索金錢之犯意，而未經許可，自民國九
十三年二月十三日起，在台東市○○路○段一九一號住處，即其
姪陳抱龍所經營之巨光廣告社，持有具有殺傷力之制式轉輪手槍
一支（槍枝管制編號：0000000000，含彈匣一個）及
口徑○‧三八吋制式子彈五發。並於同月十三日晚上七、八時許
，在巨光廣告社裡，邀約同住於該廣告社內之員工賴昱任（業經
原審判刑確定），共同以持槍恐嚇之方式，向林天行勒索新台幣
（下同）一百五十萬元，同時允諾事成之後分給賴昱任十五萬元
。繼又於同月十五日中午十二時許，先以其所有之000000
0000號行動電話，多次撥打0000000000號行動電
話，與賴昱任聯繫恐嚇林天行之事，復於同日下午五時許，在巨
光廣告社裡告知賴昱任當晚進行勒索，同時將其持有之上開制式
轉輪手槍一支，連同手槍內已裝滿之上開制式子彈五發，交予賴
昱任，囑其自稱為「阿旺」，質問林天行為何向警察告發綽號「
阿財」施用安非他命，致「阿財」被警逮捕，並持上開槍彈恐嚇
林天行須以一百五十萬元擺平前開事端，否則對其不利。上訴人
旋即以其行動電話撥打林天行所使用之0000000000號
行動電話，邀約林天行至巨光廣告社。林天行未到之前，賴昱任
因好奇把玩上開手槍，無意間觸動扳機，惟未擊發子彈。同晚八
時過後，林天行駕駛其所有之七Ｓ—一五八八號賓士自用小客車
抵達巨光廣告社，上訴人、賴昱任即共同基於先前之犯意聯絡，
先由賴昱任自稱「阿旺」，質問林天行為何向警察告發其友人「
阿財」施用安非他命，致「阿財」為警逮捕，並持上開槍彈，恐
嚇林天行拿出一百五十萬元擺平此一事端，否則將對之不利，惟
因林天行不從而未得逞。上訴人見所謀之事不成，假意規勸賴昱
任勿衝動，藉機將槍彈收回，再藉口送賴昱任回桃園，要求林天
行開車載送其二人至高雄，以便途中遊說林天行出借金錢周轉，
林天行不勝其擾，乃於當晚九時三十分許，駕駛上開自用小客車
，載送上訴人坐於右前座，賴昱任坐於後座，同赴高雄。途中上
訴人一再要求林天行借予金錢，車抵高雄後，上訴人復藉口賴昱
任之老大已準備至台東接回賴昱任，要求林天行開回台東。翌（
十六）日凌晨一時三十二分許，於屏東縣枋寮鄉千越加油站加油
後，林天行因深夜長時間駕車，體力不濟，改由上訴人駕駛，林
天行則坐於右前座休息，旋即入睡。車行至屏東縣楓港附近時，
上訴人又將車迴轉開往高雄，抵達高雄時，林天行醒來發覺有異
，再由其接手駕駛，將車掉頭開回台東，上訴人仍坐於右前座，
途經楓港時，林天行又因勞累，將車停於道旁小憩片刻。上訴人
、賴昱任二人下車，上訴人告以賴昱任，林天行可能對其二人不
利，二人即另行起意共同殺害林天行，尚在商議殺人方式時，因
林天行醒來而暫緩其事。續行上路後，車過南迴公路森永檢查哨
時，再度由上訴人接手駕駛，林天行再換至右前座休息。同日上
午五時三十分許，上訴人見林天行已入熟睡狀態，乃將車輛停放
在台十一線一六八公里二○○公尺處，即台東市○○路東海岸加
油站附近，將林天行所坐之座椅椅背放下，使林天行身體平躺，
臉朝駕駛座，後枕部露出，而後打開右後車門，再將上開槍彈交
予賴昱任，示意賴昱任射擊林天行後腦，二人即共同基於先前之
殺人犯意聯絡，由賴昱任蹲於右後車門外，持上開手槍，由下往
上，朝林天行之後枕部略靠左下方射擊一發，子彈貫穿腦部後，
由左額顳部射出，使林天行腦裂傷併大出血，導致顱內出血，終
因神經性休克死亡等情。因而撤銷第一審之判決，改判依牽連犯
從一重論處上訴人共同殺人罪刑（處無期徒刑，褫奪公權終身）
，固非無見。
惟查：持有槍彈後執以犯特定之罪，如持有者原即意圖犯該罪而
持有槍彈，則其持有槍彈之行為與所犯該特定罪名間，固有方法
結果之牽連關係；但若持有者原非為犯某特定之罪而持有槍彈，
而係事後另行起意始持該槍彈犯罪，其持有槍彈之行為與其後另
行起意執持該槍彈所犯之罪，即應依刑法第五十條規定併合處罰
。故行為人持有槍彈後執以犯罪之情況，其持有槍彈之意圖為何
，關乎該持有槍彈之犯行與其後持以所犯之罪，究應併合處罰，
抑或從一重處斷，審理事實之法院自應詳予查明，於事實欄內明
確認定，詳細記載，並於理由內說明憑以認定之依據。本件依原
判決事實欄之記載，上訴人係萌生向被害人勒索金錢之犯意後，
始於九十三年二月十三日持有扣案之制式轉輪手槍及口徑○‧三
八吋制式子彈五發，原判決認上訴人此部分持有槍彈之行為，係
為執以犯恐嚇取財之罪，而論述其持有槍彈之行為與恐嚇取財未
遂有方法結果之牽連關係，固無不合。惟原判決復認上訴人與賴
昱任及林天行等人第二次自高雄駕駛上開小客車返回台東途中而
於道旁停車小憩時，「甲○○、賴昱任二人下車，甲○○告以賴
昱任，林天行可能對其二人不利，二人即另行起意共同殺害林天
行」（見原判決第二頁末行至次頁第二行）。如果無訛，上訴人
及賴昱任既係於恐嚇取財未遂後數小時，始另行起意殺害被害人
，則其持有槍彈之行為與殺人之行為即似無方法結果之牽連關係
，而應併合處罰。實情為何？上訴人及賴昱任之殺人犯意究起於
何時？是否於持有槍彈，謀議向林天行恐嚇取財當時，即有恐嚇
取財不成即殺害林天行之決意？因關法律之適用，原審未進一步
查明，並於理由內為必要之敘述，率認上訴人與賴昱任持有上開
槍彈、恐嚇取財未遂等行為，與其等嗣後另行起意之殺人行為有
方法結果之牽連關係而從一重處斷，除嫌速斷外，並有判決理由
矛盾及適用法則不當之違法。上訴意旨雖未指摘及此，惟為本院
得依職權調查之事項，應認仍有發回更審之原因。
據上論結，應依刑事訴訟法第三百九十七條、第四百零一條，判
決如主文。
中    華    民    國  九十五  年    十    月    五    日
                      最高法院刑事第十一庭
                          審判長法官  謝  俊  雄
                                法官  陳  世  雄
                                法官  魏  新  和
                                法官  吳  信  銘
                                法官  徐  文  亮
      本件正本證明與原本無異
                                      書  記  官
中    華    民    國  九十五  年    十    月   十二   日
                                                      ｖ


司法院資訊處製作；財團法人民間司法改革基金會備份。
